【裁判字號】    98,家訴,82
【裁判日期】    990831
【裁判案由】    請求剩餘財產分配
【裁判全文】
臺灣嘉義地方法院民事判決              98年度家訴字第82號
原      告
即反訴被告  陳瓊玉
訴訟代理人  林春發律師
被      告
即反訴原告  林博文
上列當事人間請求剩餘財產分配事件，本院於民國99年8 月27日
言詞辯論終結，判決如下：
    主      文
原告之訴及假執行之聲請均駁回。
本訴訴訟費用由原告負擔。
反訴被告應給付反訴原告新臺幣五十九萬九千二百二十六元及自
民國九十九年三月廿日起至清償日止，按年息百分之五計算之利
息。
反訴原告其餘之訴駁回。
訴訟費用由反訴被告負擔五分之二，餘由反訴原告負擔。
    事實及理由
壹、程序方面：
    按被告於言詞辯論終結前，得在本訴繫屬之法院，對於原告
    及就訴訟標的必須合一確定之人提起反訴。又反訴之標的，
    如專屬他法院管轄，或與本訴之標的及其防禦方法不相牽連
    者，不得提起，民事訴訟法第259條、第260條第1項定有明
    文。本件被告於99年3 月19日具狀就原告起訴請求夫妻剩餘
    財產分配之本訴，另提起原告應給付夫妻剩餘財產之反訴，
    其請求權與原告請求之標的有相同，又非專屬他法院管轄，
    揆之前揭說明，其自得提起反訴，合先敘明。
貳、實體方面（本訴及反訴部分）：
一、原告（即反訴被告，下簡稱原告）主張：(一)緣兩造於民國95
    年4 月8 日結婚，並未以契約訂立夫妻財產制，應以法定財
    產制為夫妻財產制，嗣原告於97年3 月24日起訴請求離婚，
    經台灣新竹地方法院以97年度婚字第161 號民事判決判准兩
    造離婚，業於98年1 月15日確定。是以，兩造之法定財產制
    關係，業已因離婚而消滅。又兩造既已經法院判決離婚確定
    ，原告自得依民法第1030條之1 、第1030條之4 之規定，以
    自95年4 月8 日起至97年3 月24日為止，為兩造剩餘財產之
    差額計算時點，請求兩造離婚時之剩餘財產差額平均分配。
    茲將兩造之剩餘財產臚列於下：兩造法定財產制關係消滅（
    離婚起訴）時（即97年3 月24日），現存之婚後財產應列入
    分配之「範圍及價值」(1)原告部分：不動產即門牌號碼新竹
    市○○街58號6 樓之1 房地，於97年1 月21日買賣取得，於
    97年之房屋現值為新台幣（下同）47萬2800元、動產即投資
    訊連科技股份有限公司之金額為1 萬0190元，未有存款，合
    計48萬2990元；(2)被告（即反訴原告，下簡稱被告）部分：
    投資台灣積體電路製造股份有限公司之股票有2 萬1868 股
    ，以離婚起訴時之97年3 月24日當日之收盤價為67.4元計算
    ，被告所持有之台積電股票價值為147 萬3903元（21868 ×
    67.4＝0000000 ）、持有中環股票有2400股，當日之收盤價
    為10.35 元計算，股票價值為2 萬4840元（2400×10.35 ＝
    24840 ）及保證責任嘉義市第三信用合作社被告自95年間起
    截至97年3 月24日之股金金額2000元、中國信託商業銀行股
    份有限公司帳戶000000000000帳號截至97年3 月24日之存款
    餘額為1 萬0693元、帳戶000000000000帳號之存款餘額2 萬
    3408元，合計153 萬4844元，而兩造婚姻關係存續中，原告
    所負債務為房貸300 萬元、向原告母親黃月貞借貸房屋之頭
    期款130 萬元，合計430 萬元，被告則無債務。是以，本件
    原告請求剩餘財產分配數額之計算，原告之剩餘財產：原告
    之婚後財產48萬2990元－婚後負債430 萬元＝剩餘財產零元
    ，被告之剩餘財產：被告之婚後財產153 萬4844元－婚後負
    債零元＝剩餘財產153 萬4844元，故（被告之剩餘財產153
    萬4844元－原告之剩餘財產零元）÷2 ＝平均分配額76萬74
    22元。綜上，經計算兩造於離婚事件起訴時之財產及債務，
    原告得依前揭規定，請求被告分配76萬7422元之剩餘財產差
    額，原告得向被告請求應受分配之金額為76萬7422元等語，
    並聲明：被告應給付原告前述金額，及自起訴狀繕本送達被
    告之翌日起至清償日止，按年息百分之五計算之利息；訴訟
    費用由被告負擔；原告願供擔保，請准宣告假執行。(二)對被
    告抗辯所為之陳述：(1)有關原告向母親借款130 萬元之情形
    ，於95年6 月27日匯予原告台北富邦銀行新竹分行帳戶3萬
    元，並於95年6 月27日原告母親給予現金21萬元，由原告存
    入上述台北富邦銀行新竹分行帳戶，於95年7 月14日原告母
    親給予原告現金11萬元，亦由原告存入上述帳戶，合計已達
    35萬元；又原告母親自95年10月17日起至97年3 月21日，每
    次以1 至4 萬元不等金額計存入原告在中國信託商銀000000
    0000000 帳號共71萬8000元，另原告於96年10月8 日向母親
    借款現金7 萬元，支付予訴外人即出售該房地之屋主蘇銘章
    ，而原告於97年1 月15日匯款20萬元予被告林博文，亦係向
    原告母親借款，合計133 萬8000元；(2)又訴外人駿豐不動產
    估價師事務所就門牌號碼新竹市○○街58號6 樓之1 建物及
    基地坐落新竹市○○段1066地號土地（下稱系爭房地），所
    為之估價報告書認定，於97年3 月24日原告名下之前揭房地
    之價值為579 萬1218元，顯然過高，因原告於96年10月8 日
    向前手購買價格為430 萬元，而原告無法償還積欠母親款項
    130 萬元，乃將上述房地贈與登記予母親，並未獲得利益，
    且新竹市○○街相同地段、面積成交價僅約4 百餘萬元至5
    百萬元，故原告認為該房地價值430 萬元始合理等語。
二、被告（即反訴原告，下簡稱被告）則以：兩造結婚後，原告
    已取得系爭房地，然尚不知足，又以法定財產制欲再向被告
    索取錢財，但其所言皆非屬實，而就原告財產增加部分，系
    爭房地係由被告先後四次匯入原告帳戶，用以支付頭期款
    108 萬元，至於原告指稱係向其母親借貸130 萬元，原告應
    提出自96年10月11日至97年1 月21日期間，該130 萬元係自
    原告母親黃月貞轉帳予前屋主或提款之明細紀錄，否則即非
    屬實，另原告所稱之47萬2800元應係新竹市國稅局對系爭房
    屋之課稅現值，非房屋本身之價值，系爭房地經住商不動產
    及信義房屋依據附近已成交之市價計算，其成交價可為586
    萬元，而系爭房地經鑑價為571 萬5000元。是以，本件請求
    剩餘財產分配數額之計算，原告婚後財產為571 萬5000元＋
    投資訊連科技股份有限公司之金額為1 萬0190元－婚後負債
    300 萬元，尚有剩餘財產272 萬5190元，而被告無剩餘財產
    ，故平均分配為136 萬2595元，原告尚應給付被告136 萬25
    95元。再者，原告於所提出關於台北富邦銀行及中國信託商
    銀之資料內容，僅能說明於台北富邦銀行有股票交割記錄，
    中國信託商銀有金額之匯出入，此皆一般提款存款之行為，
    皆無法證明其母黃月貞確實有匯入130 萬元於原告，並用於
    購屋系爭房地之事，況原告於99年8 月6 日之審理中陳明其
    母親係以現金130 萬元交付原告，可見其言詞前後不一，且
    系爭房地之鑑價，事前已徵得原告之同意，原告發現所估之
    金額不如其意，又以狡辯之詞語，意圖轉移焦點，原告在未
    鑑價前，曾提出國稅局之課稅金額為47萬2800元，嗣經該不
    動產估價公司鑑價價後，系爭房地於97年3 月24日之市價為
    571 萬5000元，其實際價值始最終確定，且系爭房地亦已由
    原告出售予「台積三廠」工程師張永豐，其於98年7 月份之
    實際交易金額為586 萬元，若以97年3 月24日計算，扣除原
    告向銀行借貸300 萬元，則其實際獲利有271 萬5000元，其
    又指稱贈與其母親黃月貞，係為清償130 萬元借款之事，顯
    見其為脫產之實等語，資為抗辯，並聲明：原告之訴駁回；
    訴訟費用由原告負擔。
三、按夫妻得於結婚前或結婚後，以契約就本法所定之約定財產
    制中，選擇其一，為其夫妻財產制，夫妻未以契約訂立夫妻
    財產制者，除本法另有規定外，以法定財產制為其夫妻財產
    制，民法第1004條、第1005條定有明文。次按法定財產關係
    消滅時，夫或妻現存之婚後財產，扣除婚姻關係存續中所負
    債務後，如有剩餘，其雙方剩餘財產之差額，應平均分配；
    但因繼承或其他無償取得之財產及慰撫金不在此限；依前項
    規定，平均分配顯失公平者，法院得調整或免除其分配額。
    再者，夫妻現存之婚後財產，其價值計算以法定財產制關係
    消滅時為準。但夫妻因判決而離婚者，以起訴時為準，亦為
    民法第1030條之1 第1 項、第2 項、第1030條之4 第1 項、
    所明定。則按之前揭說明，剩餘財產之計算為：婚後財產－
    婚後負債－因繼承或無償取得之財產－慰撫金＝各自之剩餘
    財產（負數以零計算）；（剩餘財產多者－剩餘財產較少者
    ）÷二＝平均分配額（剩餘財產少者得向多者請求剩餘財產
    分配之數額）。經查，兩造於95年4 月8 日結婚，未以契約
    訂立夫妻財產制，嗣原告於97年3 月24日訴請離婚，經台灣
    新竹地方法院以97年度婚字第161 號民事判決准兩造離婚，
    並已於98年1 月15日確定之事實，業據原告提出戶籍謄本、
    該民事判決暨確定證明書影本附卷可憑（見本院卷第5 、6
    、24至35頁），並經本院依職權調取前述民事卷核閱無誤，
    復為兩造所不爭執，堪信為真正。基此，自應以法定財產制
    為其夫妻財產制。又原告主張其於97年3 月24日提起離婚訴
    訟時，原告之婚後財產為48萬2990元減除婚後負債430 萬元
    ，剩餘財產零元，被告之剩餘財產為149 萬8743元減除婚後
    負債零元，剩餘財產153 萬4844元，故平均分配額後，被告
    應給付原告76萬7422元等語，雖據提出土地暨建物登記謄本
    、新竹市地政事務異動索引、交易清單、買賣契約書、匯款
    申請書、中信及太平洋房屋、永慶不動產網路資料影本等件
    為證（見本院卷第130 至133 頁、153 至154 頁、229 至24
    0 頁），惟被告則以前詞置辯，並提出匯款申請書、提款憑
    證、台灣銀行北大路分行小額貸款還款便查卡、兩造財產歸
    戶資料、98年房屋稅課稅宣導資料、原告房屋稅扣稅明細及
    房屋資產明細、土地建物異動清冊、第三信用合作社不動產
    調查表、信義房屋東明街成交價表、住商不動產東明街成交
    價表、被告於中國信託帳號金額明細資料影本等件為憑（見
    本院卷第93至110 頁）。是以，本件整理兩造之爭執點如下
    ：兩造不爭執事項：兩造同意於兩造婚姻關係存續中，將原
    告所有如附表一所示財產，除系爭不動產之實際價格外，及
    被告所有如附表二所示之財產，列為兩造各自所有之婚後財
    產，並均同意原告就系爭不動產之債務以300 萬元計算。至
    於兩造爭執之事項：(1)原告主張其向訴外人即原告母親黃月
    貞借貸房屋之頭期款130 萬元，該130 萬元是否應列入原告
    在兩造婚姻關係存續所負之債務？(2)系爭房地經鑑價結果，
    於97年3 月24日之價格為571 萬5000元是否過高？(3)兩造現
    存之婚後財產各剩餘多少及其差額？玆析述之：
  (一)原告主張其向母親借款130 萬元，於95年6 月27日匯予原告
    台北富邦銀行新竹分行帳戶3 萬元，並於95年6 月27日原告
    母親給予現金21萬元，由原告存入上述新竹分行帳戶，於95
    年7 月14日原告母親給予原告現金11萬元，亦由原告存入上
    述帳戶，合計已達35萬元；又原告母親自95年10月17日起至
    97年3 月21日，每次以1 至4 萬元不等金額計存入原告在中
    國信託商銀0000000000000 帳號共71萬8000元，另原告於96
    年10月8 日向母親借款現金7 萬元，支付予訴外人即出售該
    房地之屋主蘇銘章，而原告於97年1 月15日匯款20萬元予被
    告林博文，亦係向原告母親借款，合計133 萬8000元乙節，
    雖據提出中國信託商業銀行交易明細、台北富邦銀行對帳單
    、買賣契約書及匯款單影本等件為證（見本院卷第229 至24
    0 頁），惟為被告所否認，並以原告所提出前述銀行交易明
    細等資料內容，僅能說明於台北富邦銀行有股票交割記錄，
    中國信託商銀有金額之匯出入，此皆一般提存款之行為，皆
    無法證明其母親黃月貞確實有匯入或貸予130 萬元予原告，
    並用於購屋系爭房地之事。經查，本件原告主張及提出之前
    述帳戶往來資料，雖自95年6 月27日起至97年3 月21日有各
    匯予數萬元不等金額之往來，而兩造為母女關係，雙方有金
    錢往來固屬人情之常，然原因數端，縱認確有長期金錢往來
    之情況，亦難在本件爭訟即遽指為有利原告之借貸關係，且
    原告於本院審理時，經本院詢以「原告是否向母親借貸130
    萬元？雖答稱是的，但陳明其沒有資金的明細資料，因為母
    親都是拿現金。」等語（見本院卷第221 頁），此顯然與前
    情不符，其所為借貸關係之主張，已難採認；又參以原告與
    系爭房地之出賣人即訴外人蘇銘章，係自96年10月8 日起始
    有買賣價金之支付，迄至97年1 月31日支付尾款，並於97年
    1 月21日辦畢所有權移轉登記，此有買賣契約書影本、新竹
    市政事務所系爭房地異動索引附卷可稽（見本院卷第237 頁
    、第153 至154 頁），並為兩造所不爭執，此核與買賣契約
    之成立時間亦有不符，均不可取；再者，原告就其在兩造婚
    姻關係存續期間，確有向母親黃月貞借貸130 萬元，復未能
    提出其他積極事證以實其說，此部分主張不足採信。
  (二)次查，原告另主張就訴外人駿豐不動產估價師事務所就系爭
    房地所為之估價報告書認定，於97年3 月24日原告名下之前
    揭房地之價值為579 萬1218元，顯然過高，因原告於96年10
    月8 日向前手購買價格為430 萬元，而原告無法償還積欠母
    親款項130 萬元，乃將上述房地贈與及登記予母親，並未獲
    得利益，且新竹市○○街相同地段、面積成交價僅約4 百餘
    萬元至5 百萬元，故系爭房地價值430 萬元始合理等語，並
    提出買賣契約書、中信及太平洋房屋、永慶不動產網路資料
    影本等件為證（見本院卷第237 至240 頁），惟被告則以系
    爭房地之鑑價，事前已徵得原告之同意，原告發現所估之金
    額非如其意，又以前述辯解之詞語，況系爭房地亦已由原告
    出售予「台積三廠」工程師張永豐，其於98年7 月間之實際
    交易金額為586 萬元，若以97年3 月24日計算，扣除原告向
    銀行借貸300 萬元，則其實際獲利有271 萬5000元，其又指
    稱贈與其母親黃月貞，係為清償130 萬元借款之事，顯見其
    為脫產之實等語為辯，並提出98年房屋稅課稅宣導資料、原
    告房屋稅扣稅明細及房屋資產明細、土地建物異動清冊、第
    三信用合作社不動產調查表、信義房屋東明街成交價表、住
    商不動產東明街成交價表、被告於中國信託帳號金額明細資
    料影本等件為憑（見本院卷第100 至110 頁）。經查，系爭
    房地經兩造同意，由台灣新竹地方法院執行處98年度各股鑑
    定人中之駿豐不動產估價師事務所，依據系爭房地之區域因
    素分析（近鄰土地、建物利用情形、近鄰地區之公共設施及
    交通運輸概況、區域內之重大公共建設、未來發展趨勢等）
    、個別因素分析（土地個別條件、利用情況及其他管制事項
    、建物概況、公共設施便利性及週遭環境適合性）及勘估標
    的土地增值稅預估而為價格評定，運用比較法評估，並已蒐
    集及查證比較之標的即附近之房地計有三件，其價格應足以
    反映市場價格水準之比較法之估價結果，就本案依上述估價
    過程及結果，價格結論為房地485 萬7750元（每坪約13萬57
    67元）、車位為85萬7250元，合計571 萬5000元等情，此有
    台灣新竹地方法院98年度9 月各股鑑定人輪值表、駿風不動
    產估價師事務所99年6 月30日估價報告書各1 份附卷可憑（
    見本院卷第156 至209 頁），觀以卷附系爭不動產該估價報
    告書亦已載有比較鄰近區域之價格分析，而原告就該鑑定報
    告並未提出有何不合理或鑑定未完備之處，況系爭房地於98
    年7 月10日出售予訴外人張永豐，當時之實際交易金額為58
    6 萬元，此有新竹市地政事務所網路申領異動索引附卷可按
    （見本院卷第154 頁），亦為原告所不爭執，核與上述專業
    之價格評定無間，難認前述價格鑑定有何過高之情形，原告
    所為前述抗辯，自難採為有利之認定，被告陳稱系爭房地應
    以上述鑑價571 萬5000元為當，即屬可採。
  (三)綜上，本件兩造於婚姻關係存續中既未約定夫妻財產制，即
    應以法定財產制為其夫妻財產制，經計算兩造於離婚事件起
    訴時之財產及債務，原告之婚後財產如附表一所示，並有負
    債300 萬元，總計原告應列入分配之婚後財產價值為573 萬
    3296元，扣除債務300 萬元，原告之剩餘財產為273 萬3296
    元；被告應列入分配之婚後財產如附表二所示計有153 萬48
    44元，並無負債。則依首揭規定計算，原告之婚後財產顯已
    逾被告之婚後財產，原告自不得向被告請求剩餘財產之分配
    。是以，原告依民法第1030條之1 規定請求被告給付76萬74
    22元，及自起訴狀繕本送達被告之翌日起至清償日止，按年
    息百分之五計算之法定遲延利息，為無理由，應予駁回。
四、又反訴原告（即前述被告）另以前揭主張（參貳二部分），
    而認本件請求剩餘財產分配數額之計算，依反訴被告（即前
    述原告）婚後財產為571 萬5000元＋投資訊連科技股份有限
    公司之金額為1 萬0190元－婚後負債300 萬元，尚有剩餘財
    產272 萬5190元，而被告無剩餘財產，故平均分配為136 萬
    2595元，原告尚應給付被告136 萬2595元等語，並聲明：反
    訴被告應給付反訴原告136 萬2595元，及自起訴狀繕本送達
    反訴被告之翌日起至清償日止，按年息百分之五計算之利息
    ；訴訟費用由反訴被告負擔。反訴被告則以前述前詞置辯（
    參貳一部分），並聲明反訴原告之訴駁回；訴訟費用由反訴
    原告負擔。經查，本件兩造於婚姻關係存續中既未約定夫妻
    財產制，即應以法定財產制為其夫妻財產制，經計算兩造於
    離婚事件起訴時之財產及債務，反訴被告之婚後財產如附表
    一所示，並有負債300 萬元，總計反訴被告應列入分配之婚
    後財產價值為573 萬3296元，扣除債務300 萬元，反訴被告
    之剩餘財產為273 萬3296；反訴原告應列入分配之婚後財產
    如附表二所示計有153 萬4844元，並無負債，反訴原告之剩
    餘財產為即為153 萬4844元。則依首揭規定計算，兩造於婚
    姻關係存續中取得之婚後財產，扣除債務後，其剩餘財產差
    額應予分配者為119 萬8452元（0000000 00000000 ＝0000
    000 元），可平均分配金額59萬9226元（0000000/2 ＝5992
    26元）。準此，反訴原告依民法第1030條之1 第1 項之規定
    ，請求反訴被告給付59萬9226元，及自自反訴起訴狀繕本送
    達反訴被告之翌日（即99年3 月20日）起至清償日止，按年
    息百分之五計算之利息，為有理由，應予准許，逾此部分之
    請求，為無理由，應予駁回。
五、又原告陳明願供擔保，聲請宣告假執行，因原告之本案請求
    業已駁回而失所依據，不予准許，應併予駁回。
六、本件本訴、反訴部分事證已臻明確，兩造其餘攻擊防禦方法
    及舉證，核與本件判決結果不生影響或無必要，爰不一一贅
    述，併此敘明。
七、據上論結，本件原告之訴，為無理由，反訴原告之反訴為一
    部有理由，一部無理由，依民事訴訟法第78條、第79條，判
    決如主文。
中    華    民    國    99    年    8     月    31    日
                  家事法庭法官  法  官  李文輝
以上正本係照原本作成。
如不服本判決，應於判決送達後20日之不變期間內，向本院提出
上訴狀。如委任律師提起上訴者，應一併繳納上訴審裁判費。
中    華    民    國    99    年    8     月    31    日
                                書記官  許家瑜
附表一：原告婚後財產表（98年度家訴字第82號）
不動產部分：
┌─┬────────┬─────┬───┬──────┐
│編│土地地號暨房屋門│ 面積     │權利範│鑑定價額    │
│  │牌號碼          │ 地目     │圍    │（新台幣）  │
│號│（坐落）        │          │      │97.03.24    │
├─┼────────┼─────┼───┼──────┤
│  │新竹市○○段1066│1069平方公│2 萬分│房屋及土地總│
│1 │地號土地        │尺        │之219 │價485 萬7750│
│  │                │          │      │元( 每坪約13│
├─┼────────┼─────┼───┤萬5767元) ，│
│  │新竹市○○段1079│          │      │加計車位價格│
│2 │建號鋼筋混凝土造│87.30 平方│全部  │85萬7250元，│
│  │住家用九層建物  │          │      │總計價格571 │
│  │（含車位）      │          │      │萬5000元。  │
│  │門牌新竹市○○街│          │      │            │
│  │58號6樓之1      │          │      │            │
│  │                │          │      │            │
└─┴────────┴─────┴───┴──────┘
動產部分：
┌──┬─────────┬───────┬──────┐
│編號│財產名稱          │基準日97.3.24 │ 合計金額   │
│    │                  │ （新台幣）   │ （新台幣） │
├──┼─────────┼───────┼──────┤
│ 一 │訊連科技股份有限公│每股128元     │2432元      │
│    │司股利憑單19股    │              │            │
├──┼─────────┼───────┼──────┤
│ 二 │勁永國際股份有限公│每股15.8元    │2607元      │
│    │司股利憑單165股   │              │            │
├──┼─────────┼───────┼──────┤
│ 三 │中國信託商業銀行  │1萬2458元     │1萬2458元   │
│    │存款              │              │            │
├──┼─────────┼───────┼──────┤
│ 四 │台北富邦銀行存款  │799元         │799元       │
├──┴─────────┴───────┴──────┤
│合計原告財產1萬8296元                                 │
└───────────────────────────┘
附表二：被告婚後財產表
┌──┬─────────┬───────┬──────┐
│編號│財產名稱          │基準日97.3.24 │ 合計金額   │
│    │                  │ （新台幣）   │ （新台幣） │
├──┼─────────┼───────┼──────┤
│ 一 │台灣積體電路股份有│每股67.4元    │147萬3903元 │
│    │限公司股票21868股 │              │            │
├──┼─────────┼───────┼──────┤
│ 一 │中環股份有限公司股│每股10.35元   │2萬4840元   │
│    │票2400股          │              │            │
├──┼─────────┼───────┼──────┤
│ 三 │中國信託商業銀行  │1萬0693元     │3萬4101元   │
│    │存款二筆          │2萬3408元     │            │
├──┼─────────┼───────┼──────┤
│ 四 │嘉義市第三信用合作│2000元        │2000元      │
│    │信股金            │              │            │
├──┴─────────┴───────┴──────┤
│合計原告財產153萬4844元                               │
└───────────────────────────┘

司法院資訊處製作；財團法人民間司法改革基金會備份。
